ACORDAO-COMPLETO-2350459

ACÓRDÃO 3069/2019 ATA 14/2019 - SEGUNDA CÂMARA

VISTOS, relatados e discutidos estes autos que cuidam de Embargos de Declaração opostos pelo Sr. Francisco Carlos Macedo Tavares contra o Acórdão 7183/2018-TCU-Segunda Câmara.
ACORDAM os Ministros do Tribunal de Contas da União, reunidos em Sessão de 2ª Câmara, ante as razões expostas pelo Relator, em:
9.1. com fundamento nos arts. 32, inciso II, e 34 da Lei 8.443/1992, conhecer dos Embargos de Declaração opostos pelo Sr. Francisco Carlos Macedo Tavares ao Acórdão 7183/2018-TCU-Segunda Câmara, e, no mérito, negar-lhes provimento, mantendo inalterados os termos do decisum recorrido;
9.2. dar ciência desta deliberação ao embargante e à empresa N J Construtora Ltda. - ME, bem como aos seus advogados legalmente constituídos, nos termos do art. 179, § 7°, do RI/TCU.

Embargos de Declaração opostos contra o Acórdão 7.183/2018-TCU-2ª Câmara.

Segunda Câmara

Município de Aurora/CE.

3. Responsáveis/Embargante:
3.1. Responsáveis: Francisco Carlos Macedo Tavares (XXX.124.803-XX) e N J Construtora Ltda. - ME (04.241.616/0001-05).
3.2. Embargante: Francisco Carlos Macedo Tavares (XXX.124.803-XX).

13.1. Ministros presentes: Ana Arraes (Presidente), Augusto Nardes, Aroldo Cedraz e Raimundo Carreiro.
13.2. Ministros-Substitutos presentes: Marcos Bemquerer Costa (Relator) e André Luís de Carvalho.

ACORDAO-COMPLETO-2377705

Acórdão 12684/2019 - Segunda Câmara

MARCOS BEMQUERER

Ministro-Substituto Marcos Bemquerer Costa.

Trata-se dos Embargos de Declaração opostos pelo Sr. Francisco Carlos Macedo Tavares contra o Acórdão 7183/2018-TCU-Segunda Câmara, proferido nos autos da Tomada de Contas Especial instaurada em razão da não consecução dos objetivos do Convênio 5/2007, que previa a construção do "Açude Araújo" e a recuperação e ampliação do "Açude Traíras", mediante a transferência pelo concedente da quantia de R$ 237.500,00 e a contrapartida de R$ 8.348,13.
2.	Por meio do referido Acórdão, o Sr. Francisco Carlos Macedo Tavares e a empresa N J Construtora Ltda. - ME tiveram suas contas julgadas irregulares e foram condenados ao pagamento de débito solidário e multa individualizada.
3.	Nesta etapa, o embargante sustenta ser nula a deliberação mencionada, tendo em vista que a matéria não foi posta em votação. Em seguida, argumenta haver omissões no Acórdão precitado, porque teria sido "ignorado o abaixo-assinado realizado pela população local atestando, por mais de uma centena de moradores, a funcionalidade do açude", bem como deixado de haver manifestação quanto à ausência ou não de dolo ou má-fé na conduta do embargante.
	É o Relatório.

Elísio de Azevedo Freitas, OAB/DF 18.596; Guilherme Gonçalves Martim, OAB/DF 42.989; e Marcos Ronny Moura Saldanha, OAB/CE 9.837.

Não atuou.

EMBARGOS DE DECLARAÇÃO OPOSTOS A ACÓRDÃO PROFERIDO EM PROCESSO DE TOMADA DE CONTAS ESPECIAL. CONSTRUÇÃO DE AÇUDE. RISCO PARA A SEGURANÇA E a FUNCIONALIDADE DA CONSTRUÇÃO. O EX-PREFEITO E A EMPRESA CONTRATADA FORAM CONDENADOS A PAGAMENTO DE DÉBITO E MULTA. SUSCITADA NULIDADE e omissão. CONHECIMENTO dos embargos. não provimento. manutenção do acórdão recorrido. ciência ao recorrente.

TOMADA DE CONTAS ESPECIAL (TCE)

não atuou.

Trata-se de Embargos de Declaração opostos pelo Sr. Francisco Carlos Macedo Tavares contra o Acórdão 7183/2018-TCU-Segunda Câmara, proferido nos autos da Tomada de Contas Especial instaurada em razão da não consecução dos objetivos do Convênio 5/2007, que previa a construção do "Açude Araújo" e a recuperação e ampliação do "Açude Traíras", mediante a transferência pelo concedente da quantia de R$ 237.500,00 e a contrapartida de R$ 8.348,13.
2.	Por meio do referido Acórdão, o Sr. Francisco Carlos Macedo Tavares e a empresa N J Construtora Ltda. - ME tiveram suas contas julgadas irregulares e foram condenados ao pagamento de débito solidário e multa individualizada.
3.	Notificado do Acórdão 7183/2018-TCU-Segunda Câmara em 4/9/2018, o Sr. Francisco Carlos Macedo Tavares, em 5/9/2018, por meio de advogado constituído nos autos, opôs os presentes embargos de declaração, alegando que:	
	a) o acórdão precitado padece do vício de nulidade, porque a matéria não foi posta em votação, pois, após ter sido colocada em discussão, houve interpelação pelo representante legal do Embargante, com um pedido de ordem, e, em seguida a este Relator ter informado que a questão levantada estava abarcada no voto, a palavra foi passada ao Ministro Augusto Nardes;
	b) a deliberação é omissa por ter "ignorado o abaixo-assinado realizado pela população local atestando, por mais de uma centena de moradores, a funcionalidade do açude" e deixado de manifestar-se quanto à ausência ou não de dolo ou má-fé na conduta do embargante.
4.	Sobre o questionamento a respeito da nulidade, insta ressaltar que a matéria foi colocada em discussão e não houve suscitação de discordância por parte dos integrantes do colegiado. Ademais, o Acórdão 7183/2018-TCU-Segunda Câmara foi assinado conforme previsto no art. 68 do Regimento Interno/TCU e sua aprovação foi homologada na sessão seguinte, como previsto no art. 95 da referida norma. De modo que não há fundamento jurídico para declarar a nulidade da referida deliberação. 
5.	Quanto à alegação de ter sido ignorado o abaixo-assinado realizado pela população local atestando que o açude Araujo traz benefícios para a comunidade, lembro, de início, que à parte é facultado juntar documentos novos aos autos até o término da instrução, ou seja, quando o dirigente da Unidade Técnica emite seu parecer conclusivo a respeito da matéria, conforme jurisprudência desta Corte (Acórdão 1420/2008-TCU-Segunda Câmara, de relatoria do Min. Aroldo Cedraz; 557/2017-Plenário, de relatoria do Min. Augusto Nardes; 1302/2004-Plenário, de relatório do Min. Benjamin Zymler) , mas, nesse caso, a documentação em questão foi trazida aos autos somente quando estes se encontravam em meu gabinete.
6.	Contudo, apesar de os testemunhos terem vindo ao proceso somente após o término da instrução pela Unidade Técnica, a entrega da documentação concernente ao abaixo-assinado foi mencionada no Voto, mas incapaz de alterar o mérito, visto que as razões que me levaram a concluir pela irregularidade das contas foram centradas nos relatórios técnicos do Dnocs, os quais concluíram pela execução de um açude na localidade de Araujo, em Aurora, mas em dissonância ao previsto no plano de trabalho e com risco à segurança de sua estrutura.
7.	De acordo com o que consta dos autos, em 15/12/2009, o fiscal designado pelo Dnocs à época não localizou o Açude Araujo, mesmo com o apoio de funcionários da Prefeitura Municipal de Aurora. 
8.	No entanto, após solicitação da prefeitura, nova visita técnica foi realizada, tendo-se localizado o referido açude e constatado que ele possuía volume inferior ao projetado, assim como seu sangradouro e seu muro de proteção possuíam dimensões que divergiam do previsto em projeto. 
9.	Já em 2012, diferente fiscal ratificou o informado pelo anterior e relatou rachaduras visíveis na estrutura do açude, tendo concluído pela ausência do alcance social do objeto. Em outra vistoria realizada em 2013, além de mantidas as informações anteriormente anotadas, o fiscal do Dnocs alertou para a insegurança da obra.
10.	Por fim, após a última inspeção realizada em 2015, foi repetido, no relatório elaborado por um engenheiro e um agente de serviço de engenharia, o conteúdo dos documentos anteriores, confirmando a informação de que o açude Araujo foi construído, mas em desacordo com o especificado no Plano de Trabalho e com risco de arrombamento. A conclusão foi de ausência de alcance social.
11.	Desse modo, ainda que tenha sido afirmado por moradores da região de Araujo a existência de um açude, não é possível, a partir do abaixo-assinado, identificar o atendimento aos requisitos de projeto e à segurança esperada da estrutura.
12.	Como não foi apresentado qualquer laudo ou estudo técnico que demonstre que o objeto conveniado, na forma como se encontra executado, atende aos requisitos de segurança da estrutura e não representa risco à comunidade ou à sua funcionalidade, entendi que a apresentação do abaixo-assinado não alteraria o mérito da questão, pois a existência do açude já era sabida.
13.	A respeito do argumento de ter havido manifestação sobre a existência ou não de dolo ou má-fé na conduta do embargante, importa mencionar que, nos processos do TCU, a boa-fé não pode ser presumida, devendo ser demonstrada e comprovada a partir dos elementos que integram o processo (v.d. Acórdão 1895/2014-TCU-Segunda Câmara, Min. Ana Arraes; 4.667/2017-1ª Câmara, Min. Bruno Dantas; 2.550/2008-Plenario, Min. Subst. Augusto Sherman; 1.322/2007-Plenário, Min. Aroldo Cedraz) . 
14.	No caso em tela, não foi possível identificar elementos nos autos que permitissem concluir pela ocorrência de boa-fé ou de outros excludentes de culpabilidade na conduta do ex-gestor ao permitir e aceitar a execução dos serviços em desacordo com o projeto. 
15.	A ausência de elementos que demonstrem a boa-fé ou de outros excludentes de culpabilidade foi explicitada no item 44 da instrução da unidade técnica que acolhi como minhas razões de decidir.
16.	Ante o exposto, verifica-se a ausência das alegadas omissões no Acórdão 7183/2018-TCU-Segunda Câmara, sendo que o embargante, o Sr. Francisco Carlos Macedo Tavares, deve se valer da via recursal adequada, se pretende rediscutir o mérito apreciado por este Colegiado.
17.	Desse modo, não havendo motivos para atender o pleito formulado, cabe negar provimento aos presentes Embargos de Declaração, mantendo-se, na íntegra, os termos do Acórdão supramencionado.
	Nessas condições, manifesto-me por que seja adotada a Deliberação que ora submeto a este Colegiado.
T.C.U., Sala das Sessões, em 7 de maio de 2019.
MARCOS BEMQUERER COSTA
Relator